最高法院刑事判決　　　　　　　　　 111年度台上字第2657號
上　訴　人　莊幃丞


上列上訴人因加重詐欺等罪案件，不服臺灣高等法院中華民國11
1 年1 月20日第二審判決（110 年度上訴字第2178號，起訴案號
：臺灣臺北地方檢察署109 年度偵字第28625 號），提起上訴，
本院判決如下：
    主  文
上訴駁回。
    理  由 
一、按刑事訴訟法第377 條規定，上訴於第三審法院，非以判決
    違背法令為理由，不得為之。是提起第三審上訴，應以原判
    決違背法令為理由，係屬法定要件。如果上訴理由書狀並未
    依據卷內訴訟資料，具體指摘原判決不適用何種法則或如何
    適用不當，或所指摘原判決違法情事，顯與法律規定得為第
    三審上訴理由之違法情形，不相適合時，均應認其上訴為違
    背法律上之程式，予以駁回。又上訴第三審法院之案件，是
    否以判決違背法令為上訴理由，應就上訴人之上訴理由書狀
    加以審查。
二、本件原判決認定上訴人莊幃丞有如其犯罪事實欄（下稱事實
    欄，包括其附表〈下稱附表〉編號1 至5 ）所載之犯行，因
    而撤銷第一審之科刑判決，改判仍依想像競合犯之例，從一
    重論處上訴人如附表編號1 至5 所示之三人以上共同詐欺取
    財（下稱加重詐欺）共5 罪刑（其中附表編號1 想像競合犯
    組織犯罪防制條例第3 條第1 項後段之參與犯罪組織罪、洗
    錢防制法第14條第1 項之一般洗錢罪〈下稱一般洗錢罪〉；
    附表編號2 、4 想像競合犯一般洗錢罪；編號3 、5 想像競
    合犯一般洗錢未遂罪），並定應執行之有期徒刑，已詳敘其
    所憑證據及認定之理由，從形式上觀察，尚無足以影響判決
    結果之違法情形存在。
三、上訴意旨略以：
（一）上訴人僅代收包裹，係實行非屬加重詐欺之構成要件行為
      ，又其主觀上未預見此係3 人以上詐欺集團所為，復無綽
      號「偉彰」及「祥哥」之人確非同一人之事證，或該詐欺
      集團係有結構性組織之證據，依罪疑唯輕原則，上訴人應
      僅構成刑法第339 條普通詐欺罪之幫助犯。原判決遽認上
      訴人成立加重詐欺罪之共同正犯及參與犯罪組織罪，有適
      用法則不當、理由不備之違法。
（二）上訴人僅於民國109 年9 月14日至超商領取包裹，致使5
      位被害人受害，應依想像競合犯之例，從一重處斷；退步
      言之，本件犯罪時間密切接近，係持續實行之同種類複次
      行為，應論以集合犯。又上訴人所犯另案，經審理、判決
      ，均應視為集合犯。原判決遽認上訴人所為5 次犯行，犯
      意各別，行為互殊，而論以數罪，違背經驗法則及論理法
      則。
（三）上訴人並無前科，因需扶養照顧胞弟，經濟困頓，一時失
      慮致罹刑章，且僅代領包裹，犯罪所得僅新臺幣（下同）
      1 千元，其犯罪情節輕微。原判決未依刑法第59條規定酌
      減其刑，且所為量刑及所定應執行有期徒刑1 年6 月均屬
      過重，不符罪責相當原則、比例原則云云。
四、惟查：
（一）犯罪事實之認定，證據之取捨及其證明力如何，乃事實審
      法院判斷之職權，如其取捨證據不違背經驗法則與論理法
      則，即不得指為違法，而據為上訴第三審之理由。
      原判決主要係依憑上訴人所為不利於己部分之供述，以及
      證人即被害人林傅淑貞、葉昔龍、莊斐莉、林蘭軒、李建
      志之證詞，佐以如原判決理由欄貳、一之㈠所載之相關證
      據資料，並說明：上訴人為具備通常智識程度之成年人，
      教育程度為高職畢業，擔任送貨員工作，對於詐欺集團以
      分層負責手法，共同達成利用被害人之提款卡從事財產犯
      罪之目的，不能諉為不知；又近年物流業興盛，一般人收
      受包裹，選擇寄送之處所並無困難，上訴人所稱「偉彰」
      之成年人，不透露其真實身分，願付報酬指示上訴人前往
      臺北市松山區之統一超商領取包裹，並大費周章送到臺北
      市中正區某處，轉交予身分亦不詳之「祥哥」，且依上訴
      人於警詢所供：領取包裹沒有出示證件或簽名等語，明顯
      刻意隱藏收件者之真實身分。則上訴人所辯：其不知包裹
      裡面有提款卡，以及並無犯罪故意云云，均無可採。而上
      訴人所參與之詐欺集團，有以不實事項誘騙被害人者、有
      蒐集取得帳戶資料者、有層轉交付物件者、有持提款卡提
      領款項者，堪認該集團有相當規模，成員至少3 人以上，
      彼此分工合作以共同達成詐欺取財之目的，顯係以實施詐
      欺取財為目的，組成具有持續性及牟利性之有結構性犯罪
      組織。上訴人所辯：「偉彰」、「祥哥」可能是同一人，
      並無證據證明有3 人以上組成之詐欺集團云云，與事理有
      悖，亦無可採。上訴人貪圖不正報酬，仍決意參與該詐欺
      集團，擔任取簿手，負責依上層成員之指示，至指定便利
      商店領取裝有金融帳戶資料之包裹，再轉交予其他成員，
      自屬參與犯罪組織之行為等旨。原判決所為論斷，核與論
      理法則及經驗法則無違，係屬事實審法院採證認事職權之
      適法行使，自不能任意指摘為違法。上訴意旨指稱：其僅
      成立普通詐欺罪之幫助犯云云，無非徒憑己見，就原判決
      已明白論斷、說明之事項，任意指摘，自非適法之第三審
      上訴理由。
（二）犯罪態樣究竟屬於集合犯、接續犯之包括的一罪，或單純
      可以獨立成罪的情形，抑或係基於一個意思決定，一個實
      行行為，發生侵害數個法益的結果，而屬想像競合犯的一
      行為，或出於各別犯意，為先後可分、各具獨立性、侵害
      不同法益，應數罪併罰的數行為等各情，俱屬事實審法院
      採證認事職權的行使，倘不違背客觀存在的經驗法則或論
      理法則，即無違法可指。又刑法加重詐欺取財罪，係侵害
      個人財產法益之犯罪，其罪數之計算，依一般社會通念，
      以被害人數、被害次數之多寡，定其犯罪之罪數。
      原判決載敘：上訴人所犯5 次犯行，犯罪（意）各別，行
      為互殊，分別侵害不同被害人之財產法益，各自獨立，自
      應分論併罰等旨，於法並無違誤。上訴意旨所指：其所犯
      本件5 罪及另案所犯之罪，應成立想像競合犯、接續犯，
      僅論以一罪云云，係任憑己意指摘原判決違法，自非適法
      之第三審上訴理由。
（三）量刑之輕重，係屬法院得依職權裁量之事項，苟法院於量
      刑時，已斟酌刑法第57條各款所列情狀，而未逾越法定範
      圍，又未顯然濫用其職權，即不得遽指為違法。而執行刑
      之量定，同係法院裁量之職權，倘其所酌定之執行刑，並
      未違背刑法第51條各款所定之方法或範圍（即法律之外部
      性界限），亦無明顯違背公平、比例原則或整體法律秩序
      之理念（即法律之內部性界限）者，亦無許任意指摘其為
      違法或不當。又被告犯罪之情狀是否顯可憫恕，而得適用
      刑法第59條規定酌量減輕其刑，係事實審法院之職權，除
      其裁量權之行使，明顯違反比例原則外，不得任意指為違
      法。
      原判決已敘明上訴人所犯5 罪，不適用刑法第59條酌量減
      輕其刑規定之理由，並審酌刑法第57條所定各款之一切情
      狀，就附表編號1 至5 各罪，分別量處有期徒刑1 年4 月
      、1 年1 月（共2 罪）、1 年（共2 罪），並定應執行有
      期徒刑1 年6 月。客觀上並未逾越法定刑度及定應執行刑
      之範圍，或濫用其裁量權限，核屬事實審法院量刑職權之
      適法行使，均不得任意指為違法。此部分上訴意旨，徒憑
      自己說詞，指摘原判決所為量刑及酌定應執行刑違法，均
      非上訴第三審之適法理由。
五、綜上，本件上訴人上訴意旨，或係就原判決已說明之事項及
    屬原審採證認事、量刑職權之適法行使，持憑己見，異持評
    價，與法律規定得為第三審上訴理由之違法情形，不相適合
    。至上訴人於111 年4 月14日具狀陳稱：其於原審判決後之
    111 年3 月31日，已匯款17萬元給被害人葉昔龍等語，並提
    出匯款回條聯影本1 紙為憑，惟上訴人之上訴不合法律上之
    程式，已如前述，且本院為法律審，上訴人於原審判決後匯
    款給被害人，本院無從審酌。應認本件上訴均不合法律上之
    程式，應予駁回。
據上論結，應依刑事訴訟法第395 條前段，判決如主文。
中    華    民    國   111    年    6     月    16    日
                  刑事第五庭審判長法  官  李  錦  樑  
                                  法  官  周  政  達  
                                  法  官  林  孟  宜  
                                  法  官  錢  建  榮  
                                  法  官  吳  淑  惠  
本件正本證明與原本無異
                                  書記官
中    華    民    國   111    年    6     月    23    日